臺灣高等法院刑事裁定
111年度毒抗字第904號
抗  告  人
即  被  告  吳東模





上列抗告人即被告因違反毒品危害防制條例案件，不服臺灣桃園
地方法院111年度毒聲字第1299號，中華民國111年9月14日裁定
（聲請案號：臺灣桃園地方檢察署111年度毒偵字第153號），提
起抗告，本院裁定如下：
    主  文
抗告駁回。                                             
    理  由
一、原裁定意旨略以：抗告人即被告吳東模（下稱「被告」）因
    施用第一、二級毒品，經原審法院以111年度毒聲字第686號
    裁定令入勒戒處所觀察、勒戒後，經所方依「有無繼續施用
    毒品傾向評估標準」評估後，認有繼續施用毒品傾向，此有
    原審法院前開裁定、本院被告前案紀錄表、法務部矯正署○○
    戒治所附設勒戒所函暨所附有無繼續施用毒品傾向證明書、
    評估標準紀錄表各1份附卷可稽。故本件聲請令被告入戒治
    處所施以強制戒治，經核合於上開規定，應予准許。爰依毒
    品危害防制條例第20條第2項後段規定，裁定令被告入戒治
    處所施以強制戒治，其期間為6個月以上，至無繼續強制戒
    治之必要為止，但最長不得逾1年等語。　
二、抗告意旨略以：被告已戒毒十幾年，本案係因做生意賠錢，
    心情不好才再次吸毒，卻因本次吸毒行為被判3次。又被告
    家裡有未成年女兒、00歲母親及外籍配偶，都沒在賺錢。且
    被告係鰻魚出口商，有50幾位員工，故身為公司負責人之被
    告如執行強制戒治，將失去家庭、公司。被告犯後已知錯，
    請給予機會，絕不再犯；若仍須強制戒治，請准予被告一週
    時間處理公司交接事務及員工、家庭等語。
三、按觀察、勒戒後，檢察官或少年法院（地方法院少年法庭）
    依據勒戒處所之陳報，認受觀察、勒戒人無繼續施用毒品傾
    向者，應即釋放，並為不起訴之處分或不付審理之裁定；認
    受觀察、勒戒人有繼續施用毒品傾向者，檢察官應聲請法院
    裁定或由少年法院（地方法院少年法庭）裁定令入戒治處所
    強制戒治，其期間為6個月以上，至無繼續強制戒治之必要
    為止，但最長不得逾1年。依前項規定為觀察、勒戒或強制
    戒治執行完畢釋放後，3年後再犯第10條之罪者，適用本條
    前2項之規定，毒品危害防制條例第20條第2項、第3項定有
    明文。而有無繼續施用毒品傾向之評估標準，並非完全以受
    勒戒人勒戒後的結果為準，勒戒前之各種情況仍應作為評估
    的依據。又按勒戒人有無繼續施用毒品傾向之評估標準，法
    務部已於110年3月26日以法矯字第11006001760號函修正頒
    布「有無繼續施用毒品傾向評估標準紀錄表」、「有無繼續
    施用毒品傾向評估標準評分說明手冊」，上開評分說明手冊
    並載明判定原則為：「受觀察勒戒人入所後，經過2週時間
    的觀察、勒戒，由處所及醫療人員依據其各項紀錄、資料及
    觀察勒戒期間之行為表現，加以評分。在勒戒人入所4至6週
    後，可再做一次評估以做必要之評分修正。每一大項皆有靜
    態因子與動態因子。先以靜態因子分數評分，靜態因子分數
    總分在60分（含）以上為『有繼續施用毒品傾向』；60分以下
    ，與動態因子分數相加，如果總分在60分（含）以上，為『
    有繼續施用毒品傾向』」。是受觀察勒戒者有無「繼續施用
    毒品傾向」，係依具體個案之臨床實務及相關事證等情形綜
    合判定，有相當專業之依據及標準，並涉及專門醫學，且經
    衡酌強制戒治之目的係為協助施用毒品者戒斷毒品之心癮及
    身癮所為之一種保安處分類型，而該評估標準係將與判斷有
    無繼續施用傾向之相關因素加以列舉及量化，普遍適用於每
    一位受觀察、勒戒處分之人，具一致性、普遍性、客觀性，
    是倘其評估依據及結論，由形式上觀察，並無擅斷或濫權等
    明顯不當之情事，法院自宜予尊重。
四、經查：
　㈠被告前因施用第一級毒品海洛因、第二級毒品甲基安非他命
    各1次之犯行，經原審以111年度毒聲字第686號裁定送勒戒
    處所觀察、勒戒確定後，自111年8月9日起入法務部矯正署○
    ○戒治所（下稱「○○戒治所」）附設勒戒處所執行觀察、勒
    戒。嗣經○○戒治所附設勒戒處所醫療人員於111年8月25日評
    分結果，認被告(1)前科紀錄與行為表現部分合計為43分、(
    2)臨床評估部分合計為29分、(3)社會穩定度部分合計為0分
    ，以上(1)至(3)合計共72分（其中靜態因子分數共計50分，
    動態因子分數共計22分），乃綜合判斷為「有繼續施用毒品
    傾向」，此參○○戒治所111年9月12日新戒所衛字第11107008
    660號函及所附被告「法務部矯正署○○戒治所附勒戒所有無
    繼續施用毒品傾向證明書」、「有無繼續施用毒品傾向評估
    標準紀錄表」所載即明。而上開綜合判斷結果，係該所具有
    相關專業知識及經驗之人士，在被告觀察、勒戒期間，依其
    等本職學識及經驗，就被告之前科紀錄與行為表現、臨床評
    估、社會穩定度等因素所為之綜合判斷，由形式上觀察，並
    無擅斷、濫權或評估程序明顯不當之情事，自得憑以作為判
    斷被告有無繼續施用毒品傾向之證明。是原審依檢察官之聲
    請，裁定被告令入戒治處所施以強制戒治，其期間為6個月
    以上，至無繼續強制戒治之必要為止，但最長不得逾1年，
    於法並無不合或不當，應予維持。
　㈡毒品危害防制條例所規定之觀察勒戒及強制戒治處分，其立
    法意旨在幫助施用毒品者戒除毒癮，該處分性質非為懲戒行
    為人，而係為消滅行為人再次施用毒品之危險性，目的在戒
    除行為人施用毒品之身癮及心癮。觀察、勒戒及強制戒治係
    導入一療程觀念，針對行為人將來之危險所為預防、矯治措
    施之保安處分，以達教化與治療之目的，可謂刑罰之補充制
    度。是毒品危害防制條例本身所規定之觀察、勒戒及強制戒
    治等保安處分，雖兼具自由刑之性質，卻有刑罰不可替代之
    社會保安功能，當無因行為人之個人因素而免予執行之理。
    被告抗告意旨雖陳稱其家裡尚有未成年女兒、配偶及年邁母
    親，且其為鰻魚出口商之公司負責人，如執行強制戒治，將
    因此失去家庭、公司，及其已戒毒十餘年，本案係因生意賠
    錢，心情不好才再次吸毒等情，均屬其家庭或經濟等個人因
    素，與本件被告是否有繼續施用毒品傾向，而須接受強制戒
    治之判斷無涉，非屬可據為免予或暫免強制戒治之正當事由
    。
　㈢又依前揭規定及說明，被告既有本案施用第一、二級毒品各1
    次之犯行，且距其最近一次觀察、勒戒或強制戒治執行完畢
    釋放後已逾3年，自應由法院裁定送勒戒處所觀察、勒戒，
    並視其觀察、勒戒後，有無繼續施用毒品之傾向，據以決定
    是否再裁定令入戒治處所強制戒治。此係針對被告同一次施
    用毒品之犯行，依其經觀察、勒戒執行後，是否有繼續施用
    毒品傾向之不同結果，依法所為之不同處置（亦即經觀察、
    勒戒後，如無繼續施用毒品傾向，後續處置係「釋放，並為
    不起訴之處分或不付審理之裁定」；如有繼續施用毒品傾向
    ，則由檢察官「聲請法院裁定令入戒治處所強制戒治」），
    並係以被告經觀察、勒戒後，仍具毒品依賴性而有繼續施用
    毒品之傾向，作為法院裁定令入戒治處所強制戒治之前提條
    件，自無重複處罰之問題。又施用第一級、第二級毒品之行
    為，係犯毒品危害防制條例第10條第1項、第2項之罪，持有
    第一級或第二級毒品之行為則係犯同條例第11條第1至4項之
    罪，其構成要件不同。且觀察、勒戒或強制戒治之目的，係
    為協助施用毒品者戒斷毒品心癮及身癮所為之一種保安處分
    ，與前揭持有毒品之行為應另依毒品危害防制條例第11條各
    項規定判處罪刑之法律效果不同。是被告如於本案施用第一
    級、第二級毒品之犯行外，另犯其他持有第一級或第二級毒
    品之行為，自應視其持有毒品之具體情形，分別成立毒品危
    害防制條例第11條第1至4項所規定之罪，而應另受處罰。是
    被告雖另因持有第一級毒品海洛因純質淨重10公克以上之犯
    行，經臺灣桃園地方法院另以111年度訴字第589號判決處有
    期徒刑1年2月（見本院卷第31至35頁），並不影響其因本案
    施用第一級、第二級毒品之行為，經法院裁定送觀察、勒戒
    後，因有繼續施用毒品之傾向，而應裁定令入戒治處所強制
    戒治之前揭認定。被告指稱其因同一吸毒行為，先後遭判3
    次，自屬誤會。
  ㈣綜上，原審依憑○○戒治所前揭函及所附被告有無繼續施用毒
    品傾向證明書、有無繼續施用毒品傾向評估標準紀錄表所記
    載之專業評估及判斷結論，認被告經觀察、勒戒後，仍有繼
    續施用毒品之傾向，因認檢察官之聲請為正當。爰依毒品危
    害防制條例第20條第2項後段規定，裁定令被告入戒治處所
    施以強制戒治，其期間為6個月以上，至無繼續強制戒治之
    必要為止，但最長不得逾1年，經核並無違誤。被告以前揭
    情詞提起抗告，指摘原裁定不當，為無理由，應予駁回。
據上論斷，應依刑事訴訟法第412條，裁定如主文。
中　　華　　民　　國　　111 　年　　10　　月　　24　　日
                  刑事第十三庭  審判長法　官  吳冠霆
                                      法　官  柯姿佐
                                      法　官  陳勇松
以上正本證明與原本無異。
不得再抗告。
                                      書記官  施瑩謙
中　　華　　民　　國　　111 　年　　10　　月　　25　　日